【裁判字號】    94,上易,1411
【裁判日期】    950324
【裁判案由】    妨害名譽
【裁判全文】
臺灣高等法院刑事判決                94年度上易字第1411號
上  訴  人  台灣台北地方法院檢察署檢察官
被      告  乙○○
            甲○○
上列上訴人因被告等妨害名譽案件，不服臺灣臺北地方法院93年
度易字第1361號，中華民國94年7月5日第一審判決（起訴案號：
臺灣臺北地方法院檢察署92年度偵字第11949號），提起上訴，
本院判決如下：
    主  文
上訴駁回。
    事實及理由
一、本案經本院審理結果，認第一審以被告乙○○、甲○○共同
    等犯刑法第三百零九條第一項之公然侮辱罪，依刑事訴訟法
    第三百條變更起訴法條後，各判處拘役二十日，並諭知易科
    罰金折算之標準為均為三百元折算一日，復敘明公訴意旨認
    被告等另涉犯刑法第三百十條第二項加重誹謗罪部分不另為
    無罪之諭知，經核其認事用法及量刑均無不當，應予維持，
    並引用第一審判決書記載之事實、證據及理由（如附件一）
    。
二、檢察官循告訴人之請求提起上訴，上訴意旨如附件二所示。
三、按言論自由為人民之基本權利，憲法第十一條有明文保障，
    國家應給予最大限度之維護，俾其實現自我、溝通意見、追
    求真理及監督各種政治或社會活動之功能得以發揮。惟為兼
    顧對個人名譽、隱私及公共利益之保護，法律尚非不得對言
    論自由依其傳播方式為合理之限制。刑法第三百十條第一項
    及第二項誹謗罪即係保護個人法益而設，為防止妨礙他人之
    自由權利所必要，符合憲法第二十三條規定之意旨。至刑法
    同條第三項前段以對誹謗之事，能證明其為真實者不罰，係
    針對言論內容與事實相符者之保障，並藉以限定刑罰權之範
    圍，非謂指摘或傳述誹謗事項之行為人，必須自行證明其言
    論內容確屬真實，始能免於刑責。惟行為人雖不能證明言論
    內容為真實，但依其所提證據資料，認為行為人有相當理由
    確信其為真實者，即不能以誹謗罪之刑責相繩，亦不得以此
    項規定而免除檢察官或自訴人於訴訟程序中，依法應負行為
    人故意毀損他人名譽之舉證責任，或法院發現其為真實之義
    務。業經司法院大法官釋字第五０九號解釋著有明文可稽。
    查被告等製作散發之傳單中，關於指稱告訴人強迫全校學生
    額外交輔導費、以輔導費名義騙錢、找實習老師上課、資遣
    合格教師、採用之教科書未經教育部審定也無定價、教科書
    採購是黑市交易、行政人員在上課中闖進教室打斷教學、為
    除掉商科老師高墀輝、建築科老師邱色慧、不惜廢除商科、
    建築科、不斷搞工程買設備、找來路不明人士看老師上課打
    分數、把七十幾名學生硬擠成一班等部分，被告等雖無法證
    明其渠等所指稱之內容確為真實無誤，且與告訴人所提之相
    關證據資料比對結果，可知部分係出於認知角度不同所造成
    之誤認，惟依被告所提及卷附之自立晚報剪報、臺北市政府
    教育局九十二年六月十七日北市教一字第０九二三三八七五
    一００號函告、繳費收據、開南商工九十一學年度第二學期
    教職員工名單、課程總表、臺北市政府教育局九十二年七月
    三十一日北市教一字第０九二三六一三０八００號函、九十
    年九月二十一日北市教人字第九０二六五七五五０號函、全
    國教師刊物、中時晚報剪報、教育部九十二年六月二十六日
    台申字第０九二００九四七０五號函、教育部中央教師申訴
    評議委員會再申訴評議書、開南商工所使用定之三民主義、
    臺灣歷史、美術、物理、商業概論、色彩計畫等教科書封面
    影本、九十年學年度隨機教學觀摩評量表、臺北市政府教育
    局九十年十月八日北市教一字第九０二七四四三六００號函
    、班級成績登記條等證件，及證人江麗文、唐德智、柯松仁
    、高墀輝、邱色慧、陳志明、戴建耘等人之證言等證據資料
    以觀，堪認被告等在主觀上確有相當理由確信其所質疑陳述
    之事實為真實，況且該等事項均非涉及私德，而與開南商工
    學校全校師生權益及整體校務興學方向之公共利益有關，揆
    諸前揭說明，自不得遽以誹謗罪相繩。綜上所述，檢察官提
    起上訴，以上揭情詞指摘原判決不當，為無理由，應予駁回
    。
據上論結，應依刑事訴訟法第三百七十三條、第三百六十八條，
判決如主文。
本案經檢察官呂文忠到庭執行職務。
中    華    民    國    95    年    3     月    24    日
                  刑事第十九庭  審判長法  官  林堭儀
                                      法  官  陳憲裕
                                      法  官  宋  祺
以上正本證明與原本無異。
不得上訴。
                                      書記官  蔡慧娟
中    華    民    國    95    年    3     月    27    日
附錄：本案論罪科刑法條全文
刑法309條第1項
公然侮辱人者，處拘役或 300 元以下罰金。
以強暴犯前項之罪者，處 1 年以下有期徒刑、拘役或 500 元以
下罰金。


司法院資訊處製作；財團法人民間司法改革基金會備份。
